【裁判字號】    92,台上,1441
【裁判日期】    920703
【裁判案由】    返還土地等
【裁判全文】
最高法院民事判決                              九十二年度台上字第一四四一號
    上  訴  人  福山企業股份有限公司
    法定代理人  己 ○ ○
    上  訴  人  戊 ○ ○即.
                己 ○ ○同.
                子○○○同右.
                壬 ○ ○同.
                乙 ○ ○同.
                              .
                丙 ○ ○同.
                丁 ○ ○同.
                庚 ○ ○同.
                辛 ○ ○同.
                福隆興業股份有限公司
                              .
    右  一  人
    法定代理人  莊 麗 君
    上  訴  人  甲    ○
    右 十二 人
    共      同
    訴訟代理人  陳 文 炯律師
    上  訴  人  癸 ○ ○即.
                          U..
                山仁工業股份有限公司
    右  一  人
    法定代理人  陳 添 發
    訴訟代理人  張 慶 帆律師
    被 上訴 人  吳 家 平（即祭祀公業吳天佑管理人）
    訴訟代理人  劉 灼 熙律師
右當事人間請求返還土地等事件，上訴人對於中華民國九十一年十一月四日台灣高等
法院第二審判決（八十七年度上字第一三八九號），提起上訴，本院判決如左：
    主  文
原判決除假執行部分外廢棄，發回台灣高等法院。
    理  由
本件被上訴人請求上訴人戊○○、己○○、辛○○、子○○○、壬○○、癸○○、乙
○○、丙○○、丁○○、庚○○（下稱戊○○等人）之被繼承人許福生拆屋還地，嗣
許福生於原審訴訟中之八十九年二月三日死亡，由戊○○等人承受訴訟，其訴訟標的
對於共同訴訟之各人必須合一確定，故戊○○等人除癸○○外提起第三審上訴，依民
事訴訟法第五十六條第一項第一款規定，其效力及於未提起上訴之癸○○，爰併列之
為上訴人，合先敘明。
次查，被上訴人起訴主張：坐落桃園縣八德鄉○○○段四一○、四一○之一、四一○
之二、四一○之三、四一○之五、四一○之七、四一四、四○六、四○九、四○九之
一地號等十筆土地（下稱系爭土地）係祭祀公業吳天佑（下稱系爭公業）之祀產土地
，公業派下吳長水、吳長寶未經派下員大會之推選為管理人，竟以管理人自居先後於
六十二年四月二日、六十二年十一月二日分別將系爭四一○、四一○之一、四一○之
二、四一○之三、四一○之五、四一○之七、四一四地號等七筆土地出租與上訴人甲
○、許福生（於訴訟中死亡，由戊○○等人承受訴訟）及福山企業股份有限公司（下
稱福山公司）；系爭四○六、四○九、四○九之一地號等三筆土地出租與許福生、訴
外人蔡文俊供建築房屋及工廠之用，租期均為二十年，甲○、許福生及福山公司（下
稱甲○等三人）與公業非合法之管理人簽訂租約，固無效力之可言，抑且系爭土地大
部分屬農地，依法不得作為建造廠房或其他建物使用，該項違法訂立之租約，亦不生
效力。縱認上開租約非無效，租期分別至八十二年四月二日、同年十一月三日屆滿，
雙方租賃關係亦因期滿而消滅，嗣屢經伊催請收回並拒收租金，甲○、許福生仍以提
存方式作為其占有系爭土地之籍口，並以甲○、許福生或上訴人福隆興業股份有限公
司（下稱福隆公司）名義在系爭土地上建造如第一審判決附圖一（下稱附圖）所示廠
房或建物分別出租與第一審共同被告英鴻紡織股份有限公司（下稱英鴻公司）、才賢
工業有限公司（下稱才賢公司）、謝發榮、汶昌紡織股份有限公司（下稱汶昌公司）
、鍾茂壽、李彩雲、陳天送、合笠股份有限公司（下稱合笠公司）、吳振文、林啟村
、享昇實業有限公司（下稱享昇公司）、弘嘉紡織股份有限公司（下稱弘嘉公司）、
龍仰紡識股份有限公司（下稱龍仰公司）、建成紡織股份有限公司（下稱建成公司）
、吳朝成、聖紡織股份有限公司（下稱聖公司）、黃榮祥、陳金石、湯硯雄、蔡
通和、余福企業股份有限公司（下稱余福公司）、蕭博正、蔡宏基（下稱英鴻公司等
二十三人）及杜聰榮（即益宏傢俱木器廠）使用，並將系爭土地內如附圖所示Ａ部分
轉租與上訴人山仁工業股份有限公司（下稱山仁公司）自行在該土地上建築房屋即桃
園縣八德市○○路七四七號使用，又與李彩雲在系爭土地內建造違建物即桃園縣八德
市○○路七四五巷二十號房屋，而甲○等人對系爭土地既無租賃關係，自屬無權占有
。英鴻公司等二十三人、杜聰榮及山仁公司對系爭土地更無任何合法權源，亦均屬無
權占有。又甲○等人自六十二年間起即無權占有系爭土地，致伊無法使用而受有損害
，伊亦得以系爭土地申報地價年息百分之十計算，請求甲○等人給付自八十二年一月
起至提起本件訴訟之日計三年六個月相當於租金之一次損害金，及自起訴狀繕本送達
翌日起至交還土地之日止，按年給付相當於租金之損害金及不當得利，且系爭公業就
系爭土地與甲○等人是否有租賃關係存在不明確，即有受確認判決之法律上之利益等
情，依民法第七百六十七條物上請求權及不當得利之法律關係，求為(一)確認甲○等三
人就系爭四一○、四一○之一、四一○之二、四一○之三、四一○之五、四一○之七
、四一四地號等七筆土地與系爭公業間之租賃關係不存在，並應與福隆公司共同將上
開土地上所建造如附圖所示建物拆除，回復土地原狀交還與伊；(二)確認許福生就系爭
四○六、四○九、四○九之一地號等三筆土地與系爭公業間之租賃關係不存在，並應
與福隆公司共同將上開土地上如附圖所示建物拆除，回復土地原狀交還與伊；(三)命甲
○等三人給付伊新台幣（下同）二百三十五萬七千五百四十五元，及福山公司、許福
生自八十五年八月十一日起、甲○自八十六年十二月五日起，均至交還土地之日止，
按年給付八十二萬九千一百五十二元計算之損害金；(四)命許福生給付伊六十五萬三千
一百一十四元，及自八十五年八月十一日起，至交還土地之日止，按每年給付二十二
萬九千七百元計算之損害金；(五)命李彩雲與甲○等三人共同拆除坐落桃園縣八德市○
○路七四五巷二十號房屋；(六)命英鴻公司等二十三人及杜聰榮各自如第一審判決如附
圖所示之房屋遷出；(七)命山仁公司將附圖所示Ａ部分內建物拆除，回復土地原狀，並
與甲○等三人共同返還於伊之判決（被上訴人超過上開損害金之請求，經第一審為其
敗訴判決，未據其聲明不服。另第一審判命第一審共同被告英鴻公司等二十三人及杜
聰榮拆屋交地或遷讓房屋並酌定履行期間分別為一年或三個月詳如原判決附表所示。
杜聰榮就其敗訴部分，聲明不服，提起第二審上訴，原審維持該部分之判決，未據聲
明不服，已告確定，而英鴻公司等二十三人各就第一審所為其敗訴之判決，或未聲明
不服，或於上訴第二審後又撤回上訴，亦告確定）。
上訴人福山公司、福隆公司、甲○、戊○○等十人則以：系爭土地登記簿及主管機關
登記名冊上登載訴外人吳長水及吳長寶為系爭公業之管理人，具有公示之公信力，迄
今未塗銷登記，僅為管理人變更登記，伊信賴登記早於六十二年即承租系爭土地，既
經吳長水及吳長寶以系爭公業名義收取租金用於該公業所需，伊信賴登記所取得之權
利自應受保護。法院雖判決認定吳長寶就系爭公業之管理權不存在確定，但被上訴人
未辦理塗銷吳長寶為公業管理人之登記，其仍以管理人名義收取租金供公業支用，被
上訴人亦不反對，依民法表見代理之規定，被上訴人應負出租人責任。況且系爭租約
分別於八十二年四月二日、同年十一月二日租期屆滿，伊仍繼續使用收益，被上訴人
不為反對之表示，視為不定期限租約，伊並非無權占有系爭土地；上訴人山仁公司亦
以甲○等三人信賴登記簿上所載系爭公業之管理人為吳長寶、吳長水，而與之簽訂租
約，其二人之出租行為，足使伊信賴系爭公業有授與代理權，縱事後經法院判決認定
吳長寶就系爭公業之管理權不存在確定，並不影響其二人以管理人名義所締結租約之
效力，伊乃經合法轉租取得系爭土地租賃權，並非無權占有。又被上訴人雖經派下推
選為系爭公業之管理人，然伊早於七十二年起即承租系爭土地，長達十年之久，從未
聞被上訴人有反對之表示，吳長水及吳長寶收取租金供公業基金之需，被上訴人實難
諉為不知情，即應負授權人責任各等語，資為抗辯。
原審維持第一審所為上訴人敗訴部分之判決，駁回其上訴，係以：被上訴人主張系爭
土地十筆為系爭公業所有，業據其提出土地登記簿謄本為證，且為上訴人所不爭執，
堪信為真實。次查，原法院七十八年度家上更(二)字第二○號判決認定吳長寶就系爭公
業之管理權不存在確定，且吳長水已死亡，該確定判決主文雖未就吳長水部分為相同
判決，惟其理由欄既已認定吳長水與吳長寶同一推選為管理人之程序係屬非法，則吳
長水之當選亦屬自始無效，任何人均得主張之，有上開民事判決書影本可按，並經調
閱該案卷查核屬實。吳長寶及吳長水當選為系爭公業之管理人既屬自始無效，則其以
管理人名義就系爭土地與甲○等三人所簽訂之租約，自不生效力。又系爭租賃契約性
質屬債權行為，依法並無需登記，上訴人亦未辦理登記，自無因信賴登記而取得租賃
權應受保護之餘地。又甲○等人就系爭土地與系爭公業間之租賃契約既不生效力，兩
造間並無租賃關係存在。是甲○等三人以該租約視為不定期限契約為抗辯，亦不足採
。又查，吳長享從未以系爭公業管理人身分就系爭土地與上訴人甲○等三人簽訂租約
，亦未有代理之形式，且甲○等三人就被上訴人如何以自己行為表示以代理權授與吳
長寶及吳長水亦未舉證以實其說，又吳長水、吳長寶與甲○等三人簽約時，吳長享、
吳家平尚非該公業管理人，並無資格反對，縱事後吳長享、吳家平知悉有該租約，其
二人反對與否，對於早已成立訟爭之租賃行為並不生影響，被上訴人自不負表現代理
授權人之責任。復查，系爭土地上之建物，除山仁公司自承附圖所示Ａ部分之建物係
其自行建造；李彩雲亦自承坐落桃園縣八德市○○路七四五巷二十號房屋係其與許福
生合夥搭建；吳振文自承附圖所示十二號之建物部分衛浴設施係其自行建造外，其餘
據第一審共同被告才賢公司、英鴻公司、合笠公司、林啟村、湯硯雄陳稱係向福隆公
司之庚○○承租，其建物為該公司所蓋建，或承租前即蓋好；汶昌公司、吳振文、杜
聰榮、蕭博生、謝發榮之妻劉玉香、陳金石之妻賴秀米、弘嘉公司法定代理人黃清華
之妻張配、龍仰公司法定代理人蔡正興之妻曾素霞亦均稱：係向庚○○承租，其上
之建物亦是庚○○所蓋建，或承租時即存在；鍾茂壽陳稱係向許福生承租，其上之建
物亦是許福生所蓋的；聖公司亦稱向許福生或庚○○承租，其上之廠房在承租前即
蓋好；余福公司法定代理人余雙發之妻陳秀梅陳稱係向甲○承租，其上之廠房在承租
前即蓋好，且為甲○等人在第一審所不否認，則系爭土地上建物除附圖所示Ａ部分之
建物、坐落八德市○○路七四五巷二十號之房屋、附圖十二號所示建物中之部分衛浴
設施外，其餘均為甲○、福隆公司及許福生所興建。又山仁公司對於在系爭土地上占
有使用如附圖所示之建物、變壓站之事實，亦不爭執，並經第一審會同桃園縣八德地
政事務所測量人員至現場測量結果屬實，有勘驗筆錄及該地政事務所函送複丈成果圖
在卷可稽。甲○等三人就系爭土地與吳長水、吳長寶簽訂租約，既未得土地所有人之
同意，對被上訴人不生效力，其占有系爭土地即無正當之權源，惟甲○等人仍以提存
方式占有該土地，是被上訴人就系爭土地與甲○等三人間是否有租賃關係存在不明確
，自有即受確認判決之法律上之利益。從而，被上訴人請求確認甲○等三人就系爭四
一○、四一○之一、四一○之二、四一○之三、四一○之五、四一○之七、四一四地
號等七筆土地與系爭公業間之租賃關係不存在，及確認許福生就系爭四○六、四○九
、四○九之一地號等三筆土地與系爭公業間之租賃關係不存在，即屬有據，應予准許
。被上訴人依民法第七百六十七條物上請求權之法律關係，請求甲○等三人與福隆公
司共同將附圖所示之建物拆除；與李彩雲共同將坐落八德市○○路七四五巷二十號房
屋拆除；山仁公司自附圖所示Ａ部分所示建物遷出，並將坐落桃園縣八德市○○路七
四七號房屋拆除，回復土地原狀，並與甲○等三人共同返還於被上訴人，均為有理由
，應予准許，並酌定履行期間分別為一年或三個月詳如原判決附表所示。甲○等人無
權占有系爭土地，可獲得相當於租金之利益，被上訴人則受有相當於租金之損害，為
社會通常觀念。被上訴人依不當得利之法則，請求甲○等三人、許福生分別返還所受
相當於租金之利益，即無不合。茲審酌系爭土地附近繁榮程度及使用情形，認以其占
用土地之申報總價（即公告地價百分之八十）年息百分之五計算為適當。則其請求甲
○等三人、許福生分別給付自八十二年一月一日起至八十五年六月二十六日止之損害
金，及自起訴狀繕本送達之日起至交還土地之日止按每年給付之損害金詳如原判決附
表所示，亦屬正當，應予准許等詞，為其判斷之基礎。
按送達於應受送達人之住居所、事務所或營業所行之，對於法定代理人之送達，亦得
於當事人本人之事務所或營業所行之，民事訴訟法第一百三十六條定有明文；又不能
依民事訴訟法第一百三十六條、第一百三十七條之規定為送達者，固得依同法第一百
三十八條之規定為寄存送達。惟查上訴人福山公司原法定代理人許福生於八十九年二
月三日死亡，原審依法於九十一年八月二十日裁定命該公司常務董事己○○為該公司
之法定代理人承受續行本件訴訟程序，且定九十一年十月二十二日下午三時十分為言
詞辯論期日，而該公司原登記其所在地於台北市○○路○段一四二號，嗣變更設於台
北市○○○路六二號之五（六樓），己○○則設籍於台北市○○○路○段二五二巷十
三號六樓，有台北市政府九十一年七月二日府建商字第○九一六三○二七四號函檢送
之福山公司最近變更登記事項表及戶籍謄本可稽（見原審卷第五宗一三○至一三三頁
、一四五頁）。乃原審並未將上開裁定及言詞辯論期日通知書向應受送達人己○○之
住居所為送達，亦未向福山公司之事務所或營業所為送達，而向非應受送達人之住居
所、事務所或營業所之台北市○○路○段五號一樓為送達，並寄存送達於台北市政警
察局大安分局新生南路派出所，有送達證書可稽（見原審卷第五宗一五七頁），該項
送達即難謂為合法。上開裁定及九十一年十月二十二日下午三時十分言詞辯論期日之
通知，既未經合法送達於上訴人福山公司之法定代理人己○○致未到場，乃原審竟准
被上訴人之聲請，由其一造辯論而為判決，即有未合。次查，當事人於訴訟上所為之
自認，於辯論主義所行之範圍內有拘束法院之效力，法院自應認當事人自認之事實為
真，以之為裁判之基礎。被上訴人在原審已自認我們（即系爭公業）租給福隆公司、
許福生是一片空地（見原審卷第三宗一二二頁）。原審置被上訴人上開自認於不顧，
另為相反之認定，謂系爭公業就系爭土地與許福生間之租賃關係不存在，難謂無違誤
。又查，上訴人甲○等人一再抗辯，訴外人吳長寶、吳祥倉二人為系爭公業收取系爭
土地租金，均經納入該公業公款內供祭祀公業支用，每年開三次派下會議，每次開會
均公開帳目確認，足見系爭土地出租予上訴人甲○等人之租約為系爭公業派下會議所
追認，依民法無權代理承認之規定，系爭土地租約自對系爭公業派下生效云云，並提
出吳長寶、吳祥倉開立租金收據為證（見原審卷第一宗八一頁、第三宗一八八頁、一
九○頁反面至一九一頁正面、第四宗二○八、二二九頁、一審卷第五宗六八、六九頁
）；證人吳祥倉在第一審亦證稱：「當初都是吳長寶管理，吳長寶叫我鑑定稻穀的穀
價，所以我才在收據（上）簽名，租金是吳長寶、吳長水等人收的，一直收到租約過
了二十年，就不再敢收了。」、「（收到之租金）都在祭祀公業的公款上，都詳細記
在帳簿上，一年開三次會，每次開會都要把帳目公開」等語（見一審卷第五宗一五九
頁反面、一六○頁正面），乃屬重要之防禦方法，原審未於判決理由項下說明何以不
足採之意見，亦有判決不備理由之違法。末查，房屋之拆除，為一種事實上之處分行
為，是未經辦理所有權第一次登記之建物，須有事實上之處分權者，始得予以拆除。
原審既認定系爭土地上坐落桃園縣八德市○○路七四五巷二十號房屋為李彩雲與許福
生合夥搭建，則李彩雲及許福生對上開建物始有拆屋之權能。原審未注意及此，乃命
上訴人甲○、福山公司與李彩雲共同拆除桃園縣八德市○○路七四五巷二十號房屋，
自有可議。且系爭土地上除上開建物及如附圖所示Ａ部分之建物（係上訴人山仁公司
所建造）外，其餘據第一審共同被告英鴻公司等人及證人劉玉香等人在第一審分別陳
稱係福隆公司所蓋，或稱庚○○蓋的，或稱許福生所蓋的，或稱在承租前即蓋好（見
一審卷第二宗四一至四九頁），則系爭土地上除上開建物及如附圖所示Ａ部分之建物
，其餘建物究竟何部分為何人所建造？原審未詳予調查審認，遽認甲○、福隆公司及
許福生所興建，判命上訴人甲○等三人與上訴人福隆公司共同拆除如附圖所示之建物
，回復土地原狀交還於被上訴人，尤嫌疏略。上訴論旨，指摘原判決不當，求予廢棄
，非無理由。
據上論結，本件上訴為有理由。依民事訴訟法第四百七十七條第一項、第四百七十八
條第一項，判決如主文。
中      華      民      國    九十二    年      七      月      三      日
                              最高法院民事第二庭
                                  審判長法官  曾  桂  香
                                        法官  劉  延  村
                                        法官  劉  福  聲
                                        法官  黃  秀  得
                                        法官  顏  南  全
      右正本證明與原本無異
                                              書  記  官
中      華      民      國    九十二    年      七      月     十五     日
                                                                       Ｋ


司法院資訊處製作；財團法人民間司法改革基金會備份。
